【裁判字號】    97,家抗,13
【裁判日期】    971107
【裁判案由】    變更子女姓氏
【裁判全文】
臺灣基隆地方法院民事裁定              97年度家抗字第13號
抗  告  人  乙○○
法定代理人  甲○○
相  對  人  丙○○
上列抗告人聲請變更子女姓氏事件，抗告人對於民國97年8 月19
日本院97年度家聲字第49號第一審裁定提起抗告，本院合議庭裁
定如下：
    主  文
原裁定廢棄。
准抗告人之姓氏變更為母姓「莊」。
第一、二審程序費用新臺幣貳仟元由相對人負擔。
    事實及理由
一、本件抗告意旨略以：抗告人原為非婚生子女，經生父丙○○
    （原名賴政威）於民國90年11月6 日認領，抗告人親權之行
    使及負擔約定由生母甲○○任之，而抗告人經丙○○認領後
    均由生母甲○○撫育照顧，丙○○於抗告人出生後僅探望過
    一次，且始終未盡養育之責，丙○○長久未保護教養抗告人
    ，與抗告人之關係業已疏遠，又抗告人於就學期間常遭同儕
    、師長詢問，何以從父姓卻未曾見過其生父丙○○，使抗告
    人身心受創，且抗告人現由法定代理人託由其母照顧，家中
    同時有表兄弟姊妹均姓莊，會質疑抗告人姓賴為何與其等同
    住，顯見抗告人從父姓「賴」對其確有不利之影響，是為維
    抗告人之姓名權、人格權，請求廢棄原裁定，准抗告人變更
    從母姓為「莊」等語。
二、原裁定意旨略以：民法第1059條第5項所稱有事實足認子女
    之姓氏對其有不利之影響者，係指就已發生之原因事實在客
    觀上足認子女之姓氏對其有不利之影響者而言，若僅憑當事
    人之主觀臆測而認子女之姓氏對其有不利之影響之虞，則非
    該條項所稱之有事實足認子女之姓氏對其有不利之影響。本
    件抗告人僅泛稱其希望並同意變更姓氏，以免影響抗告人心
    理發展，並未提出丙○○之姓氏對渠有何不利影響之具體事
    實及證據，是抗告人之聲請於法即有未合，應予駁回。
三、按抗告法院認抗告為有理由者，應廢棄或變更原裁定；非有
    必要，不得命原法院或審判長更為裁定；又有下列情形之一
    ，且有事實足認子女之姓氏對其有不利之影響時，父母之一
    方或子女得請求法院宣告變更子女之姓氏為父姓或母姓：(一)
    父母離婚者。(二)父母之一方或雙方死亡者。(三)父母之一方或
    雙方生死不明滿三年者。(四)父母之一方曾有或現有未盡扶養
    義務滿二年者，非訟事件法第46條準用民事訴訟法第492 條
    ，及民法第1059條第5項分別定有明文。
三、經查，抗告人於聲請時確未陳明有何事實足認其之姓氏對其
    有何不利之影響，固有不當，惟按「法院應依職權調查事實
    及必要之證據。法院為調查事實，得命關係人或法定代理人
    本人到場。」非訟事件法第32條定有明文，亦即「非訟事件
    」與「民事訴訟事件」不同，不採當事人主義（尤其不採辯
    論主義），法院應依職權調查事實及必要之證據，此乃非訟
    事件之特性使然。本件原審法院未依職權調查事實及必要之
    證據，逕以抗告人未就「有事實足認子女之姓氏對其有不利
    之影響」部分說明而駁回抗告人之聲請，確有未洽。經查抗
    告人就其所陳之上開事實，業據提出抗告人父母之戶籍謄本
    各１件為證。且為抗告人之父（即相對人）本院合法傳喚均
    未到庭爭執，自堪信抗告人主張為真實。抗告人既自幼即未
    與渠父往來，而始終與渠母及母系親屬共同生活，使渠對於
    從父姓即姓「賴」感到困擾，自可認為對渠有不利之影響，
    合於民法第1059條第5項規定之要件，從而抗告人聲請變更
    其姓為母姓即「莊」，為有依據，應予准許。原審法院未依
    職權調查事實及必要之證據，逕予駁回抗告人之聲請，尚有
    未洽，故抗告人提起抗告，聲明廢棄原裁定，而另為合法之
    裁定，為有理由，爰由本院廢棄原裁定，並准抗告之聲請如
    主文第2項所示。
五、據上論結，本件抗告為有理由，依非訟事件法第21條第2項
    、第46條、民事訴訟法第492條，裁定如主文。
中    華    民    國    97    年    11    月    7    日
                  家事法庭審判長法  官  李媛媛
                                法  官  林玉珮
                                法  官  王翠芬
以上正本證明與原本無異。
本裁定除以適用法規顯有錯誤為理由，並經本院許可外，不得再
抗告。
如提起再抗告，應於收受送達後10日內向本院提出再抗告狀，並
繳納再抗告費新台幣1000元。
中    華    民    國    97    年    11    月    7     日
                                書記官  林建清


司法院資訊處製作；財團法人民間司法改革基金會備份。
